【裁判字號】    88,訴,1186
【裁判日期】    890809
【裁判案由】    妨害自由等
【裁判全文】
臺灣臺北地方法院刑事判決                        八十八年度訴字第一一八六號
    公  訴  人  臺灣臺北地方法院檢察署檢察官
    被      告  丁○○
    選任辯護人  陳智義
    被      告  丙○○
                戊○○
                乙○○
                辛○○
    右四人共同
    選任辯護人  蔡明華
                簡炎申
右列被告因妨害自由等案件，經檢察官提起公訴（八十七年度偵字第二五五五八號）
，本院判決如左：
    主      文
丙○○、戊○○、乙○○、辛○○共同以非法方法，剝奪人之行動自由，丙○○處有
期徒刑拾月，緩刑肆年；戊○○、乙○○、辛○○各處有期徒刑捌月，均緩刑參年。
扣案之塑膠管貳支、即可拍相機壹台均沒收。
丁○○無罪。
    事      實
一、緣甲○○經營龍群健康股份有限公司因需款恐急，乃由該公司執行長丁○○透過
    庚○○向其姊己○○借得新台幣（下同）一百二十萬元（其中二十萬係己○○向
    友人丙○○調借），而其中九十幾萬元係交予甲○○使用，丁○○則拿走二十四
    萬元，並由丁○○簽發票面金額均為三十萬元之本票四紙，均由甲○○背書，交
    付予己○○收執，嗣丁○○及甲○○未能還款，己○○（對於丙○○等人之妨害
    自由等犯行不知情）乃委託丙○○向其二人催討債務，丙○○即帶同戊○○及乙○○，於民國（下同）八十七年十一月三十日凌晨一時許，至丁○○台北市○○
    區○○街二段二十一巷三十七號九樓之二住處催討債務，且以即可拍相機對丁○○拍照，以資辨認；嗣因丁○○陳稱上開借得款項大多是甲○○所使用，丙○○
    遂告知丁○○應找甲○○出面共同說明，遂留下電話號碼予丁○○俾與其聯絡（
    此部分丙○○、戊○○及乙○○均未有何恐嚇犯行）；適逢丁○○及甲○○因擔
    任義警，將於八十七年十二月四日晚間，在台北市○○區○○路（公訴人誤載為
    台北縣新店市○○路）上之「永寶餐廳」聚餐，丁○○（與丙○○等人無犯意聯
    絡）遂於同日晚間六、七時許，以電話通知丙○○其將與甲○○碰面，並相約在
    永寶餐廳附近即台北市○○區○○路上之「逢玉冰果室」等候，隨後丁○○亦約
    甲○○至該冰果室見面，丙○○乃邀集戊○○、乙○○及辛○○三人，駕駛其所
    有之車號ＬＡ─三八三六號白色箱型車，於同日晚間八時三十分許到達逢玉冰果
    室，見甲○○在該處，丙○○、戊○○、乙○○、辛○○乃共同基於剝奪甲○○
    行動自由及使甲○○行無義務之事之犯意聯絡，違反甲○○之意願，由戊○○、
    辛○○下車強拉甲○○上車，戊○○及乙○○並分坐甲○○兩旁負責看管甲○○
    ，而以此方式剝奪甲○○之行動自由，嗣由丙○○駕車至台北市文山區萬芳社區
    活動中心僻靜之處，命甲○○下車，質問甲○○要如何清償上開借款，因甲○○
    稱無力償還，丙○○、戊○○、乙○○、辛○○又共同基於普通傷害之犯意聯絡
    ，由丙○○指使戊○○毆打甲○○，戊○○遂先徒手毆打甲○○頭部，再至上開
    箱型車上拿丙○○所有之塑膠管接續毆打甲○○之背部及手肘，乙○○及辛○○
    則在旁防止甲○○逃逸，隨後要甲○○打電話回家，甲○○即以其隨身攜帶之行
    動電話，撥電話至家中對其父吳樹成稱：其因欠債遭人挾持，現在萬芳社區附近
    ，央求其父速籌款等語，其間辛○○基於以加害生命之事之恐嚇犯意（此部分丙○○、戊○○、乙○○與辛○○無犯意聯絡），在電話中對吳樹成恫稱：如不準
    備錢，其子今天就過不了關等語，使吳樹成心生畏懼，致生危害於其本人之安全
    ；隨即再將甲○○拉上車，仍由丙○○駕車至台北縣蘆洲市堤防處，再將甲○○
    拉下車，繼續質問甲○○是否還錢，甲○○仍稱無力償還，戊○○接續徒手毆打
    甲○○，致甲○○受有右側上眼皮瘀血、左側上肢瘀血約六ｘ五公分、擦傷及挫
    傷二處長約一公分及六公分、背部挫傷乙處等傷害，甲○○為免再受傷害，應允
    丙○○等人將於星期一先行償還二十萬元，餘款十日內返還，並立即返家簽發二
    十萬元支票清償部分債務；隨後由乙○○以丙○○所有之即可拍相機對甲○○及
    丁○○拍照，以資辨認，而於眾人均上車後，丙○○又單獨基於以加害身體之事
    之恐嚇犯意（此部分戊○○、乙○○、辛○○與丙○○無犯意聯絡），對甲○○
    恫稱：如果報警、搞鬼的話，要將其腳砍斷等語，致甲○○心生畏懼，致生危害
    於其本人之安全。迨至當日晚間十時二十分許，丙○○等人搭乘上開箱型車返回
    甲○○住處欲令甲○○簽發支票而行無義務之事時，在台北市○○區○○路一段
    一０三巷巷口，為守候之員警當場查獲，始未得逞。計丙○○、戊○○、乙○○
    、辛○○以上開非法方法，剝奪甲○○之行動自由約達一時五十分許。並扣得丙○○所有共同犯罪所用之塑膠管二支、即可拍相機一台。
二、案經甲○○、吳樹成訴由台北市政府警察局文山第一分局報告台灣台北地方法院
    檢察署檢察官偵查起訴。
    理      由
甲、有罪部分：
一、訊據被告丙○○、戊○○、乙○○、辛○○固均供承有於右揭時間，在台北市○○區○○路上之「逢玉冰果室」，以上開箱型車搭載告訴人甲○○，並載至萬芳
    社區活動中心僻靜之處及台北縣蘆洲市堤防處，質問告訴人甲○○如何清償其積
    欠己○○、庚○○之一百二十萬元等事實，被告戊○○並供承其於右揭時、地毆
    打告訴人等情，惟均矢口否認有何妨害自由、傷害及恐嚇等犯行，均辯稱：其等
    沒有強拉甲○○，係甲○○自己上車的云云，被告丙○○辯稱：其未指使戊○○
    毆打甲○○，亦未恐嚇甲○○如報警、搞鬼要將甲○○的腳砍斷，只是純粹問甲○○要怎麼還錢云云；被告戊○○辯稱：其下車後只有問甲○○是否欠庚○○一
    筆錢，他聽到後看到其等就自己上車了，其患有情感性精神病，受有刺激即會有
    暴力傾向，因甲○○說話很難聽，一時衝動始出手打人云云；被告乙○○辯稱：
    其未毆打甲○○，且是戊○○講了話，甲○○就自己上車云云；被告辛○○辯稱
    ：其在逢玉冰果室時並未下車，也未毆打甲○○，亦沒有恐嚇，只有對吳樹成講
    「伯父欠錢要還」而已云云。惟查：
  (一)被告丙○○受己○○所託，代為尋找丁○○、甲○○追討債務，於得知甲○○行
    蹤後，並邀集被告戊○○、乙○○及辛○○駕車前往逢玉冰果室，共同於右揭時
    、地剝奪甲○○行動自由，及傷害甲○○之事實，業據被告丙○○於警訊時坦承
    ：己○○委託其向甲○○討回一百二十萬之欠款，晚上丁○○與甲○○有一場餐
    會，其隨即找辛○○、戊○○及乙○○等人，駕駛白色箱型車至逢玉冰果室前等
    ，在該冰果室前，戊○○拉著甲○○要他上車談話，甲○○上車後由戊○○及乙○○負責看管甲○○，車子行至萬芳社區活動中心山坡，車上六人全部下車，其
    問甲○○欠人家的錢如何處理？甲○○回答現在沒有錢，戊○○即以拳頭、塑膠
    管毆打甲○○，其等又將甲○○押上車，將車開至台北縣蘆洲市堤防邊，戊○○
    又以拳頭毆打甲○○，甲○○就哀求其等不要再打他，下星期一會先還二十萬元
    ，其餘金額再給他十天時間，他會還錢，請其等放他回去，隨後並對甲○○拍照
    等語（見偵查卷第九頁背面至第十頁背面）；被告戊○○於警訊時坦承：其與辛○○強押甲○○上車，後來丙○○將車開到萬芳社區活動中心的山坡，丙○○便
    強押甲○○下車後，由其先以拳頭毆打甲○○頭部，然後再用塑膠管毆打甲○○
    ，丙○○叫甲○○上車後，再開至蘆洲河堤邊，然後再叫甲○○下車，其再以拳
    頭毆打甲○○等語（見偵查卷第十五頁背面及十六頁）；被告乙○○於警訊時亦
    坦承告訴人甲○○指訴其被強拉上箱型車等情大致過程相符（見偵查卷第十九頁
    正面及背面）；及被告辛○○於警訊時坦承其等確有將甲○○押上車，在車上由
    戊○○及乙○○押著等語（見偵查卷第二十二頁背面至二十四頁）不諱，核與告
    訴人甲○○於警訊時、偵查中及本院審理時指訴之情節大致相符，並經同案被告
    丁○○於警訊時供稱：甲○○被他們強押上車，由丙○○開箱型車載至萬芳社區
    活動中心對面下車後，戊○○就開始對甲○○拳打腳踢，並在車拿塑膠管揮打甲○○，繼又載至台北縣蘆洲市河堤旁等語（見偵查卷第六頁背面）明確，復有甲○○傷勢之診斷證明書一紙、受傷照片三幀、在台北縣蘆洲市河堤旁所拍之照片
    三幀附卷可稽，及塑膠管二支、即可拍相機一台扣案可證；參以當日係由丙○○
    駕車，辛○○坐駕駛座旁，戊○○、乙○○、甲○○坐後座前排，而甲○○坐在
    戊○○及乙○○中間，丁○○坐最後排等情，為被告等所是認，並有上開自小客
    車照片二幀、車內人員位置圖一紙附卷可考，被告丙○○、辛○○更明確供述：
    甲○○上車後由戊○○及乙○○負責看管，已如前述，倘被告丙○○、戊○○、
    乙○○、辛○○無限制告訴人甲○○行動自由之意，何需戊○○、乙○○、甲○○三人擠在同一排座位，以此夾坐方式看管甲○○？又甲○○確分別在萬芳社區
    活動中心附近及台北縣蘆洲市堤防處遭戊○○毆打一情，亦如前述，倘被告丙○○、戊○○、乙○○、辛○○無限制告訴人甲○○行動自由，衡情其於第一次在
    萬芳社區活動中心附近遭暴力相向後，應不致還願意繼續與被告等再到台北縣蘆
    洲市堤防處商談債務事宜，其大可逕自離去，然告訴人甲○○於遭受毆打後仍與
    被告等同行，顯係行動自由受限制無疑，足見被告丙○○、戊○○、乙○○、辛○○上開自白應與事實相符，其等違反告訴人甲○○之意願，強拉甲○○上車，
    在車上以夾坐方式看管甲○○，並將甲○○帶至多處地點停留迫其還債，而剝奪
    甲○○之行動自由約達一時五十分許，應可認定，是被告丙○○、戊○○、乙○○、辛○○嗣後於偵查中及本院審理時否認有何妨害告訴人甲○○行動自由犯行
    ，辯稱：沒有強拉甲○○，係甲○○自己上車的云云，顯係事後卸責之詞，不足
    採信。
  (二)被告辛○○雖辯稱其在逢玉冰果室時並未下車云云，然其先於警訊時供稱：由丁○○下車將甲○○押上車（見偵查卷第二十二頁背面），嗣於偵查中及本院審理
    時又改稱：係戊○○請甲○○上車云云，上揭供詞已見不一致；而告訴人甲○○
    於警訊時指訴：從白色箱型車下來的人為辛○○、戊○○，兩人將其押上車（經
    當面指認）等語（見偵查卷第二十三頁），於偵查中指訴：二個理平頭（即在庭
    平頭被告）下車把我押上車等語（見偵查卷第八十七頁），及本院審理時指訴：
    戊○○及辛○○二人下車將其推拉上車，其並非自願跟他們去的等語（見本院八
    十八年八月二十七日、八十九年四月十九日筆錄）甚明，核與被告戊○○於警訊
    時亦供稱係其與辛○○押甲○○上車等語（見偵查卷第十五頁背面），及被告乙○○警訊時於警員問其下來二個人強拉甲○○上箱型車等情是否屬實，其回答大
    致過程相符等語（見偵查卷第十九頁正面及背面）相符，參以被告戊○○及乙○○與辛○○均係朋友關係，若非確有其事，應不致憑空捏造辛○○下車之事實，
    足見被告辛○○確有下車拉甲○○上車無訛，是被告辛○○所辯其並未下車云云
    ，不足採信；至被告戊○○於偵查中及本院審理時改稱辛○○未下車云云，被告
    丙○○、乙○○亦為此供述，然與事實不符，應係迴護被告辛○○之詞或係為免
    給人其等係「數人」下車強拉甲○○上車之印象所為避重就輕之詞，均不足採。
  (三)又告訴人甲○○於警訊時指述：係丙○○指揮戊○○毆打，辛○○及乙○○則在
    旁防止其逃走等語（見偵查卷第二十三頁背面），於本院審理時指訴：「開始毆
    打我時是丙○○指使戊○○打我，丁○○站在旁邊，其餘的人站在旁邊講叫我要
    如何如何」等語（見本院八十九年三月二十九日筆錄）；同案被告丁○○於本院
    審理時亦供稱：「（問：戊○○在萬芳社區打甲○○時，是丙○○指使的嗎？）
    是的」等語（見本院八十九年四月十九日筆錄），另供稱：在萬芳社區戊○○毆
    打甲○○約幾十秒至一分鐘，其他人在旁邊說你（指甲○○）沒有還錢還避不見
    面等與債務有關之事，乙○○及辛○○二人意思就是要甲○○還錢等語（見本院
    八十九年四月十九日、同年七月五日筆錄）；且被告戊○○於警訊時供稱：強押
    毆打甲○○是丙○○所指使等語（見偵查卷第十七頁），於本院審理時供稱：沒
    有人阻止其毆打告訴人等語（見本院八十九年三月二十九日筆錄）；被告辛○○
    於警訊時供稱：係由丙○○指使戊○○毆打甲○○等語（見偵查卷第十三頁），
    可見被告丙○○確有指使戊○○毆打甲○○，其顯與戊○○有傷害甲○○之犯意
    聯絡無疑，而被告戊○○在萬芳社區活動中心附近，先徒手毆打甲○○再至車上
    持塑膠管接續毆打，據同案被告丁○○供稱約毆打幾十秒至一分鐘，時間不可謂
    不久，被告乙○○及辛○○則在旁繼續迫令甲○○還債，告訴人甲○○並指訴辛○○及乙○○在旁防止其逃跑，已如前述，是被告乙○○及辛○○應與戊○○、
    丙○○有傷害甲○○之犯意聯絡甚明，被告丙○○辯稱其未指使戊○○毆打甲○○，被告乙○○、辛○○否認傷害犯行等，均無足採，被告戊○○雖於本院審理
    時改稱丙○○未指使其毆打甲○○云云，然顯係事後迴護丙○○之詞，不足採信
    。至被告戊○○另辯稱：其患有情感性精神病，受有刺激即會有暴力傾向，因甲○○說話很難聽，一時衝動始出手打人云云；經本院調閱被告戊○○之台北市立
    療養院病歷以觀，其雖患有精神上疾病而曾有攻擊行為，然被告戊○○於本院審
    理時自承：其是去丙○○的電器行聊天，他們說要去討債，其就一起去了等語（
    見本院八十九年三月二十九日筆錄），其先接受丙○○邀集前往討債，嗣又受丙○○指使毆打甲○○，足見其並非因甲○○說話難聽受刺激，一時衝動始出手打
    人，乃是聽從丙○○所言而為傷害行為，被告戊○○毆打甲○○之行為既非患有
    精神上疾病所致，即不影響其刑責，是被告戊○○此部份所辯亦無足採。
  (四)有關告訴人甲○○以其行動電話打回家中對其父吳樹成稱：其因欠債遭人挾持，
    現在萬芳社區附近，央求其父速籌款，其間辛○○在電話中對吳樹成恫稱：如不
    準備錢，其子今天就過不了關等情，業據告訴人甲○○、吳樹成於警訊時、偵查
    中及本院審理時指訴綦詳，參以被告辛○○供稱確有與吳樹成講電話，於警訊中
    並供稱：「你（指吳樹成）如果不準備錢的話，你兒子今天就跟我們待在蘆洲，
    你要過來，明天再過來」等語，待吳樹成表示可否延緩還錢後，被告鄭培予又稱
    ：「那我要等到什麼時後，一個月還是二個月」等語（見偵查卷第十三頁正面及
    背面），足見語氣甚為惡劣，是其於本院審理時辯稱：只有對吳樹成講「伯父欠
    錢要還」而已云云，顯不足採，其確以言詞恐嚇告訴人吳樹成，應無疑問。而被
    告丙○○在上開箱型車上恫稱甲○○如報警、搞鬼要將甲○○的腳砍斷一情，業
    據被告丙○○於偵查中坦承：「（問：有無對甲○○講，要將他雙腿打斷？）我
    有講．．．」等語（見偵查卷第六十二頁背面）不諱，並經告訴人甲○○於警訊
    時、偵查中及本院審理時指訴綦詳，及同案被告丁○○、戊○○、乙○○、辛○○於偵查中陳稱：（問：有無對甲○○講，要將他雙腿打斷？）是丙○○講等語
    屬實，足認被告丙○○確有以言詞恐嚇告訴人甲○○，是其於本院審理時辯稱未
    恐嚇甲○○云云，顯係事後飾卸之詞，委無可採。
    綜上所述，被告丙○○、戊○○、乙○○、辛○○上開所辯，顯係卸責之詞，均
    不足採信。本件事證明確，被告等之犯行均堪予認定。
二、按債務人對於債權人之債務固有履行之義務，惟此項義務之履行，除法律別有規
    定外，仍需債權人取得執行名義而後始得依法聲請強制執行，從而，債權人如以
    強暴、脅迫之手段使債務人還債，係屬不法行使權利，而妨害債務人權利之行使
    或使債務人行無義務之事，自應負刑法第三百零四條之強制罪責；次按刑法第三
    百零二條之妨害自由罪，係妨害他人自由之概括規定，故行為人具有一定之目的
    ，以非法方法剝奪人之行動自由者，除法律別有處罰較重之規定，應適用各該規
    定處斷外，如以使人行無義務之事，或妨害人行使權利為目的，而其強暴脅迫復
    已達於剝奪人行動自由之程度，即祇成立本罪，不應再依同法第三百零四條論處
    ，誠以此項使人行無義務之事，或妨害人行使權利之低度行為，應為剝奪人之行
    動自由之高度行為所吸收，不能以其目的係在使人行無義務之事或妨害人行使權
    利，認為係觸犯刑法第三百零二條第一項及第三百零四條第一項之二罪名，依同
    法第五十五條從一重處斷（最高法院二十九年上字第二三五九號判例參照）。又
    親子關係，至為密切，是被告辛○○對告訴人甲○○之父吳樹成恫稱如不準備錢
    ，其子今天就過不了關等語，而使吳樹成心生畏懼，就吳樹成而言不能謂非被害
    人，其於警訊時表示「希望警方依法辦理」，應認吳樹成已實施告訴而為本案之
    告訴人，核先敘明。查被告丙○○、戊○○、乙○○、辛○○為達逼迫告訴人甲○○解決所負債務之目的，違反甲○○之意願，強拉甲○○上車並予以看管，隨
    即在台北市文山區萬芳社區活動中心附近及台北縣蘆洲市堤防處共同接續傷害甲○○，被告辛○○並在電話中向吳樹成恫稱如不準備錢，其子今天就過不了關，
    被告丙○○並對甲○○恫稱如果其報警、搞鬼的話，要將其腳砍斷，迨至駕車返
    回甲○○住處欲令甲○○簽發支票而行無義務之事時，為警查獲，始未得逞，而
    以非法方法剝奪甲○○之行動自由約達一時五十分許，故核被告丙○○、戊○○
    、乙○○、辛○○所為，均係犯刑法第三百零二條第一項之以非法方法，剝奪人
    之行動自由罪及同法第二百七十七條第一項之普通傷害罪，被告辛○○、丙○○
    分別恫嚇告訴人吳樹成、甲○○部分，均另犯同法第三百零五條之恐嚇危害安全
    罪。被告等四人剝奪人行動自由之目的，無非係為使告訴人甲○○解決所負債務
    而行無義務之事，惟迫令甲○○返家簽發支票時，即為警查獲而未得逞，依上開
    說明，其等四人使人行無義務之事未遂之低度行為，應為剝奪人行動自由之高度
    行為所吸收，均不另論以刑法第三百零四條第二項、第一項之使人行無義務之事
    未遂罪。其四人先後在台北市文山區萬芳社區活動中心附近及台北縣蘆洲市堤防
    處二次傷害甲○○之行為，均係基於同一普通傷害犯意下之接續行為，僅侵害一
    個法益，均只論以一罪；公訴人認其等所為二次傷害犯行，時間緊接，犯意概括
    ，所犯構成要件相同，為連續犯，容有未恰。另被告等四人均係基於一妨害自由
    犯意，雖強押告訴人甲○○至不同地點，然其非法剝奪告訴人甲○○行動自由之
    行為並未間斷，仍為包括的一個實行行為之繼續，應屬繼續犯，均僅成立一罪。
被告丙○○、戊○○、乙○○、辛○○間，具有犯意聯絡及行為分擔，均為共同
    正犯；公訴人認同案被告丁○○與被告丙○○等四人間，有犯意聯絡及行為分擔
    ，為共同正犯，容有誤會。被告丙○○、辛○○分別所犯剝奪人之行動自由罪、
    普通傷害罪及恐嚇危害安全罪間，被告戊○○、乙○○分別所犯剝奪人之行動自
    由罪及普通傷害罪間，均有方法結果之牽連關係，應依刑法第五十五條規定，均
    從較重之剝奪人之行動自由罪處斷。爰審酌被告丙○○、戊○○、乙○○、辛○○犯罪動機係為使告訴人返還對己○○之借款一百二十萬元，其中尚包括己○○
    向被告丙○○調借之二十萬元，此據證人己○○於本院審理時證述明確（見本院
    八十九年一月十四日筆錄），及其等以不法手段催討債務乃有害社會秩序、被告
    戊○○、乙○○、辛○○等三人係受被告丙○○邀集而參與犯罪之情節較輕、剝
    奪告訴人甲○○行動自由之時間甚短及犯罪後態度尚稱良好等一切情狀，量處如
    主文所示之刑。末查，告訴人甲○○自承確因經營公司需款恐急，乃由丁○○幫
    其調借款項，丁○○交給其九十幾萬元，並告訴我其拿走二十四萬元，本票是開
    一百二十萬元，其係積欠庚○○錢，由丁○○借得等語（見偵查卷第二十四頁背
    面、本院八十九年七月三十一日筆錄），而證人己○○復證稱上開借款係其妹庚○○向其借得，其並向丙○○調借二十萬元，嗣丁○○及甲○○未能還款，其始
    委託丙○○向其二人催討債務等語（見本院八十九年一月十四日筆錄），並有己○○執有之由丁○○簽發、甲○○背書之本票影本四紙附卷可稽，足見告訴人甲○○確有積欠上開債務，且被告丙○○除受庚○○委託催討債務外，尚有期能取
    回借出之二十萬元之意，而被告乙○○係丙○○僱傭之員工，戊○○、辛○○係
    丙○○之朋友，業據其四人陳稱在卷，關係可謂密切，因之被告丙○○邀集乙○○、戊○○、辛○○同往討債，該三人在情感上較難拒絕，其等均稱係為幫忙朋
    友，未從中獲得何利益，是被告等四人為本案犯行之動機與目的應屬單純，惡性
    尚非重大；參以被告等事後均表示願意與告訴人和解並向告訴人道歉，被告丙○○更表示其借予己○○之二十萬元部份不再追償（見本院八十九年六月四日、同
    年七月五日筆錄），惟告訴人甲○○之和解條件除被告等須道歉外，尚要能塗銷
    其前揭四紙本票上之背書（見本院八十九年七月五日筆錄），以免除其票據債務
    ，然此部分涉及案外執票人庚○○之債權，非被告等所能決定，被告丙○○表示
    其二十萬元部分不再追償，已展現其和解誠意，今告訴人甲○○確實積欠庚○○
    、己○○借款而簽發本票四紙，且又自承丁○○已將九十幾萬元交其使用，自當
    償還債務始屬合理，倘欲令對被告等犯行事前均不知情之庚○○同意塗銷本票上
    背書，而放棄其對告訴人甲○○一百二十萬元之票據權利，誠屬強人所難，是本
    案被告等與告訴人雖未達成和解，但被告等已顯示和解誠意，態度尚稱良好；又
    被告丙○○、戊○○、乙○○、辛○○前均未曾受有期徒刑以上刑之宣告，此有
    台灣高等法院檢察署刑案紀錄簡覆表四份附卷可按，其等教育程度均不高，對於
    法律常識較為缺乏，催討債務之手段有誤，一時失慮，以罹刑典，經此偵審教訓
    後應知所警惕，而無再犯之虞，本院因認對被告等四人所宣告之刑以暫不執行為
    適當，爰均併予宣告緩刑如主文所示，以啟自新。又扣案之塑膠管二支、即可拍
    相機一台，係被告丙○○所有供共同犯罪所用之物，業據其供明在卷，爰併依法
    宣告沒收之。至查扣之木棍一支，雖為被告丙○○所有之物，惟無證據證明係供
    犯罪所用之物，又非違禁物，爰不為沒收之諭知，併予敘明。
三、公訴意旨另以被告戊○○、乙○○有於右揭時地共同恐嚇告訴人甲○○、吳樹成
    之犯行，被告丙○○有共同恐嚇告訴人吳樹成之犯行，及被告辛○○有共同恐嚇
    告訴人甲○○之犯行，因認其等此部分尚涉共同犯刑法第三百零五條之恐嚇危害
    公安罪嫌等語。訊據被告戊○○、乙○○堅決否認有共同恐嚇告訴人吳樹成、甲○○之犯行，被告丙○○堅決否認有共同恐嚇告訴人吳樹成之犯行，被告辛○○
    堅決否認有共同恐嚇甲○○之犯行，核與告訴人吳樹成指訴係「一名」歹徒將電
    話拿走與其對話等語，及告訴人甲○○指訴丙○○係於駕車返回其住處拿支票時
    ，在車上始對其恫嚇等語相符，且尚乏證據證明被告戊○○、乙○○有共同恐嚇
    告訴人吳樹成、甲○○之犯意聯絡，被告丙○○有共同恐嚇告訴人吳樹成之犯意
    聯絡，及被告辛○○有共同恐嚇甲○○之犯意聯絡，此部分不能證明其等犯罪，
    原應為無罪之諭知，惟公訴人認此部分與前開有罪部分有裁判上一罪之牽連犯關
    係，爰不另為無罪之諭知，附此敘明。
乙、無罪部分：
一、公訴意旨另以：被告丁○○於右揭時間通知丙○○，再由丙○○邀集戊○○、乙○○、辛○○駕車至上開逢玉冰果室，由丁○○託詞有事與甲○○商議，旋由丙○○駕車與丁○○、戊○○、乙○○、辛○○將甲○○以強押上車之方式，剝奪
    甲○○之行動自由，再由丁○○指示丙○○駕車至台北市文山區萬芳社區活動中
    心附近，命甲○○下車，質問甲○○如何清償借款，因甲○○稱無力償還，五人
    即推由戊○○基於概括之犯意，徒手並持塑膠管毆打甲○○，其餘人在旁防止甲○○逃逸，甲○○即以其行動電話與其父吳樹成聯絡，其間辛○○在電話中對吳
    樹成恐嚇，使吳樹成心生畏懼，丁○○等五人復駕車挾持甲○○至台北縣蘆洲市
    河堤邊，迫令甲○○清償債務，否則要砍斷甲○○雙腿，戊○○並徒手毆打甲○○，致甲○○受有多處傷害，因認被告丁○○與被告丙○○、戊○○、乙○○、
    辛○○共同涉犯刑法第三百零二條之剝奪人行動自由、同法第二百七十七條之傷
    害及同法第三百零五條之恐嚇危害安全等罪嫌等語。
二、按犯罪事實應依證據認定之，無證據不得推定其犯罪事實；又不能證明被告犯罪
    者，應諭知無罪之判決，刑事訴訟法第一百五十四條、第三百零一條第一項分別
    定有明文。又事實之認定，應憑證據，如未能發現相當證據，或證據不足以證明
    ，自不能以推測或擬制之方法，為裁判基礎（最高法院四十年台上字第八六號判
    例參照）；而認定犯罪事實所憑之證據，雖不以直接證據為限，間接證據亦包括
    在內，然而無論直接證據或間接證據，其為訴訟上之證明，須於通常一般之人不
    致有所懷疑，而得確信其為真實之程度者，始得據為有罪之認定，倘其證明尚未
    達到此一程度，而有合理之懷疑存在而無從使事實審法院得有罪之確信時，即應
    由法院為諭知被告無罪之判決（最高法院七十六年台上字第四九八六號判例參照
    ）。
三、公訴人認被告丁○○共同涉犯右揭剝奪人之行動自由、傷害、恐嚇等犯行，無非
    以被告丁○○於警訊及偵查中坦承不諱，及同案被告丙○○、戊○○、乙○○、
    辛○○之供述，並與告訴人甲○○、吳樹成之指訴情節互核一致，且有塑膠管二
    支、木棍一支、即可拍相機一台扣案可證，為其主要論據。
四、訊據被告丁○○固供承有電話通知丙○○至上開逢玉冰果室見面，且約甲○○至
    該冰果室，並告訴丙○○萬芳社區等地點如何走，且丙○○、戊○○、乙○○、
    辛○○等於右揭時、地為剝奪人之行動自由、傷害、恐嚇等犯行時，其均在場等
    事實，惟堅決否認有何共同剝奪人之行動自由、傷害、恐嚇等犯行，辯稱：其與
    甲○○共同積欠己○○、庚○○一百二十萬元，於本件案發之前即八十七年十一
    月三十日凌晨一時許，丙○○就受己○○委託與戊○○及乙○○至其住處，問上
    開債務如何償還，並對其拍照存證，丙○○告知應找甲○○出來解決，如找不到
    甲○○就針對其本人，當天侯譯纖亦在場，之後其約甲○○見面，甲○○均推託
    太忙，適八十七年十二月四日係其與甲○○義警聚餐，其遂告訴丙○○將與甲○○碰面，大家出來協調一下，亦約甲○○至上開逢玉冰果室見面，戊○○下車請
    甲○○上車後，丙○○問其附近哪裡比較沒人，就帶他們去其住處附近，到萬芳
    社區活動中心附近，丙○○叫大家都下車，質問其與甲○○該債務如何償還，戊○○就毆打甲○○，甲○○打電話回家，辛○○把電話接過去講，之後載到台北
    縣蘆洲市堤防邊，再問債務如何解決，戊○○又毆打甲○○，甲○○說要先開二
    十萬元支票，餘款十日內要解決，其與甲○○並被拍照，隨即駕車到甲○○家中
    拿支票時為警查獲；當時係丙○○不知道路，其單純告知怎麼走，並未指使他如
    何開車，且其與甲○○均係欠錢之人，不敢出口阻止戊○○打人，其自己也嚇死
    了，但與丙○○等人絕無共同犯意聯絡等語。經查：
  (一)本院核被告丁○○警訊時及偵查中之供述筆錄以觀，被告丁○○均堅決否認有何
    右揭剝奪人之行動自由、傷害、恐嚇等犯行，是公訴人認被告丁○○於警訊及偵
    查中坦承不諱，資為其犯罪之證據，容有誤會，核先敘明。
  (二)同案被告丙○○於本院審理時陳稱：其等曾找丁○○，丁○○說他只用了二十萬
    元，主要都是甲○○用掉，於是其要丁○○找甲○○出來講清楚，當時其有留電
    話給丁○○，再由丁○○講好八十七年十二月四日有一個義警聚餐，其等才去等
    語（見本院八十八年九月一日筆錄）；又同案被告丙○○、戊○○、辛○○於本
    院審理時均陳稱：是丙○○對那裡的路不熟，便問丁○○路怎麼走等語（見本院
    八十九年四月十九日筆錄）；再同案被告丙○○、戊○○、乙○○於本院審理時
    均供稱：其等只見過丁○○一次，後來就是在（永寶）餐廳見丁○○等語（見本
    院八十九年七月七日筆錄），同案被告辛○○於警訊時供稱：其（案發前）不認
    識丁○○等語（見偵查卷第十二頁背面），同案被告等四人於本院審理時均表示
    拍照係為了防止他們（即丁○○、甲○○）跑掉好找人等語（見本院八十九年三
    月三日筆錄）；證人侯譯纖於本院審理時證稱：確有人至丁○○住處討債，並表
    示被詹小姐委託來向丁○○拿錢，他們也只知道事情的內容，只要找到甲○○就
    可以，他們說要拍照，丁○○就說要幫他們找到甲○○，他們就回去了等語（本
    院八十八年十月十三日筆錄），均核與被告丁○○所供之情節大致相符，並有丁○○於家中拍攝之照片一幀、於台北縣蘆洲市堤防邊之照片二幀附卷可稽，參以
    被告丁○○與告訴人甲○○共同積欠己○○、庚○○債務，已如前述，且告訴人
    甲○○於本院審理時亦陳稱：在逢玉冰果室丁○○也有下車，但沒有為任何動作
    （見本院八十九年三月二十九日筆錄），丙○○問丁○○哪邊人比較少，丁○○
    就說萬芳社區（見本院八十九年四月十九日筆錄），丁○○除了指路之外，沒有
    說什麼等語（見本院八十九年七月五日筆錄）。足見被告丁○○於本件債務糾紛
    之前確與同案被告丙○○等四人不相識，且其與告訴人甲○○同為債務人，亦係
    同案被告丙○○等催討債務之對象，其以電話通知丙○○與甲○○見面，旨在解
    決上開債務糾紛，尚難據此認定被告丁○○自始與同案被告丙○○等人有何右揭
    犯行之謀議，且其除在丙○○詢問下告知路如何走外，並無其他足認犯罪之言語
    或舉動，縱其未阻止戊○○毆打甲○○，然其既亦為丙○○等人催討債務之對象
    ，以同案被告丙○○等四人人多勢眾，尚難期被告丁○○能有何制止同案被告等
    四人右揭犯行之舉動或期能逕自離去，況案發當日其與甲○○在台北縣蘆洲市堤
    防邊一同被拍照，有上述照片在卷足憑，同案被告丙○○等人猶欲防止其跑掉好
    找人，倘其確與丙○○等共犯右揭犯行，應不致受此對待，故要難以被告丁○○
    於案發時始終在場而遽認其有共同犯意聯絡是被告所辯當時係丙○○不知道路，
    其單純告知怎麼走，並未指使他如何開車，且其與甲○○均係欠錢之人，不敢出
    口阻止戊○○打人，其自己也嚇死了，但與丙○○等人絕無共同犯意聯絡等語，
    尚堪採信。
  (三)雖同案被告丙○○等四人於警訊時供稱：係由丁○○「指揮」車子開至何處云云
    ，惟其等嗣於偵查中及本院審理時均明白表示：係丙○○對路不熟，便問丁○○
    路怎麼走等語，核與被告丁○○上開所辯：被告所辯當時係丙○○不知道路，其
    單純告知怎麼走，並未指使他如何開車等語相符，且告訴人甲○○於本院審理時
    亦陳稱：丙○○問丁○○哪邊人比較少，丁○○就說萬芳社區等語，已如前所述
    ，足見被告丁○○並非主動告知丙○○應將車開往何處，而係在丙○○詢問下始
    被動告知，故難認係其「指揮」開車，參以本案被告戊○○、乙○○、辛○○係
    丙○○所邀集，其四人與丁○○乃債權人（討債者）與債務人之關係，殊難想像
    其四人會受丁○○指揮，是同案被告丙○○等四人於警訊時有關丁○○部分之供
    述，既與右開經調查之事實結果不符，尚不足以作為不利於被告丁○○之證據，
    自以其等嗣於偵查中及本院審理時所供與事實較為相符，應較可採。
  (四)至塑膠管二支、木棍一支、即可拍相機一台，均為同案被告丙○○所有之物，不
    足認係被告丁○○有為上開犯行之積極證據；而雖有告訴人甲○○之指訴，然其
    本有訴追被告犯罪之意，不得僅憑告訴人之指訴而遽認被告有上開犯行。綜上所
    述，自難僅以被告丁○○事前通知丙○○將與甲○○見面、於丙○○詢問時告知
    路如何走及案發當時始終在場等事實，即認被告丁○○與其餘被告有何剝奪人行
    動自由、傷害及恐嚇危害安全之犯意聯絡及行為分擔，而推斷其犯行。此外，復
    查復無其他積極證據足認被告有何剝奪人行動自由、傷害及恐嚇危害安全之犯行
    ，依前揭說明，自應為被告丁○○無罪之諭知。
據上論斷，應依刑事訴訟法第二百九十九條第一項前段、第三百零一條第一項，刑法
第二十八條、第三百零二條第一項、第二百七十七條第一項、第三百零五條、第五十
五條、第七十四條第一款、第三十八條第一項第二款，罰金罰鍰提高標準條例第一條
前段，判決如主文。
本案經檢察官薛維平到庭執行職務。
中      華      民      國    八十九    年      八      月      九      日
                                    臺灣臺北地方法院刑事第七庭
                                        審判長法  官  陳  坤  地
                                              法  官  蔡  世  祺
                                              法  官  蕭  清  清
右正本證明與原本無異
如不服本判決，應於判決送達後十日內，向本院提出上訴狀。
                                              書記官  廖  穎  穗
中      華      民      國    八十九    年      八      月     十六     日
附錄本案論罪科刑法條：
刑法第三百零二條第一項
私行拘禁或以其他非法方法，剝奪人之行動自由者，處五年以下有期徒刑、拘役或三
百元以下罰金。
刑法第二百七十七條第一項
傷害人之身體或健康者，處三年以下有期徒刑、拘役或一千元以下罰金。
刑法第三百零五條
以加害生命、身體、自由、名譽、財產之事，恐嚇他人致生危害於安全者，處二年以
下有期徒刑、拘役或三百元以下罰金。


司法院資訊處製作；財團法人民間司法改革基金會備份。
